【裁判字號】    97,訴,1690
【裁判日期】    980430
【裁判案由】    返還價金
【裁判全文】
臺灣桃園地方法院民事判決              97年度訴字第1690號
原      告  辛○○
訴訟代理人  乙○○
被      告  丁○○
訴訟代理人  劉楷律師
            顏碧志律師
上列當事人間請求返還價金等事件，於民國98年4 月15日辯論終
結，本院判決如下：
    主  文
原告之訴及假執行之聲請均駁回。
訴訟費用由原告負擔。
    事實及理由
甲、程序方面：
    按訴狀送達後，原告不得將原訴變更或追加，但請求之基礎
    事實同一者、擴張或減縮應受判決事項之聲明者，不在此限
    ，民事訴訟法第255 條第1 項第2 、3 款分別規定甚明。本
    件原告原依民法第246 條第1 項前段、第256 條、第226 條
    第1 項、第113 條、第259 條之請求權，求為被告返還原告
    新台幣（下同）80萬元。並聲明：被告應給付原告80萬元，
    及自民國97年8 月29日起至清償日止，按年息百分之5 計算
    之利息，願供擔保請准宣告假執行。末於97年2 月19日本院
    言詞辯論審理時，原告訴訟代理人當庭表示主張依民法92條
    受詐欺而為意思表示，請求撤銷，並依不當得利之法律關係
    ，請求返還80萬元，捨棄原主張之其餘請求權，爰依據原告
    與被告之契約關係請求返還價金之損害賠償，核均屬請求之
    基礎事實同一者且減縮應受判決事項之聲明者，依上揭法律
    規定，應予准許，合先敘明。
乙、實體方面：
一、原告起訴主張：
(一)、兩造於民國97年4 月23日簽訂營業讓渡契約書（下稱系爭讓
    渡書），將被告所有「三顧茅廬」（營業地址：桃園縣桃園
    市○○路○段494 號）麻辣滷味（下稱三顧茅廬）之營業權
    及全部生財器具（包括裝潢設備）讓與原告，總價金為80萬
    元，原告並已付訖全部讓渡金。惟查，原告向三顧茅廬之盟
    主即聖宣國際股份有限公司（下稱聖宣公司）查證後，始知
    三顧茅廬之商標或經營權，各加盟成員均不得私自轉讓他人
    。雖立約時，雙方約定「上開三顧茅廬於讓渡後仍借用甲方
    （即被告）名義登記為營利事業負責人，於甲方與三顧茅廬
    總公司之原契約書到其後，再由甲方同意蓋章將營業登記執
    照變更名義為乙方（即原告）指定之人」（讓渡書第3 條）
    ，但事實上，是原告必須另行以自己名義與聖宣公司訂立加
    盟合約，而非由被告讓與，或以所謂變更名義方式辦理。而
    被告竟隱瞞其事，故意不告知，顯有惡意。本件兩造間頂讓
    合意，被告自始即以不實，詐騙手法欺瞞原告投資，被告於
    簽立系爭讓渡書時，拒不提出或出示三顧茅廬麻辣滷味加盟
    合約書（下稱加盟合約書），原告至遲於97年10月22日被告
    提出答辯書始首次看見加盟合約書，原告於簽立系爭讓渡書
    後，於97年5 月15日接手經營該店，97年6 月初聖宣公司督
    導訴外人戊○○來店告知該店已超過2 月未向聖宣公司訂購
    進貨滷包汁，依聖宣公司之規定，加盟店必需每月訂購滷包
    汁一箱（30包），否則將遭聖宣公司處罰，而被告顯然自97
    年4 月起即未向聖宣公司訂購滷包汁。聖宣公司並因此開單
    處罰系爭加盟店。但在97年5 月15日點交之時，竟又存有滷
    包汁24包移交原告，此有兩造移交清冊為證。這項事實，被
    告也同樣隱匿不告知，顯示系爭加盟店生意清淡，並非如被
    告所言大有賺頭，被告以欺罔行為，致使原告誤信為真，而
    與被告訂立系爭讓渡書，故本於因被詐欺而為意思表示者，
    表意人得撤銷意思表示，是以原告主張兩造間之系爭讓渡書
    業經原告撤銷後，應溯及失其效力，並依不當得利之法律關
    係，請求返還80萬元。
(二)、對被告抗辯所為之陳述：被告辯稱「口頭約定不可讓聖宣公
    司知情」之事實，原告否認其事，且由被告之「不可讓聖宣
    公司知情，以免造成被告違約」的主張，適足以證明被告明
    知轉讓是違反加盟約定。因此，被告自始即知不得轉讓他人
    經營，卻刻意隱瞞其事，反以合約尚未到期為由，騙取原告
    簽訂系爭讓渡書。又當初訂約時係由被告至原告所經營之視
    力保健中心，聲稱頂讓在即，且另有他人屬意頂讓該店，便
    催促原告簽約，原告遂找代書丙○○簽立系爭讓渡書。簽約
    當時，被告亦聲稱未帶合約，因此代書乃於系爭讓渡書中註
    明：「原契約書乃讓渡書之附件」，被告明知兩造要簽訂系
    爭讓渡書，卻故不攜帶加盟合約書到場，顯見被告確有欺瞞
    之心。且原告並沒有急迫的理由（因原告當時尚經營其他事
    業）欲簽約，有時間壓力的應是被告，方才會有臨時簽約之
    情況發生。證諸原告接手後，始由聖宣公司告知該店兩個月
    未向該公司訂購滷汁包之事實，益證被告急欲脫手之事實。
    且97年8 月12日，聖宣公司派訴外人甲○○來店巡視並取得
    原告交付之轉讓書後，聖宣公司之員工即訴外人庚○○即來
    電告稱，聖宣公司原本打算提告，但因原告也是受害者，因
    此作罷，庚○○並同時詢問原告是否看過自願加盟契約書，
    原告據實答稱沒有，即表示難怪原告會簽，又表示被告已到
    公司申請解約，公司隨時會停止供貨，請原告要有心理準備
    ，可知被告確有刻意隱瞞「不得私下轉讓」之事實。
(三)、並聲明：被告應給付原告80萬元，及自97年8 月29日起至清
    償日止，按年息百分之5 計算之利息，願供擔保請准宣告假
    執行。
二、被告則以：兩造簽訂系爭讓渡書之緣由係因被告自96年3 月
    28日加盟聖宣公司之三顧茅廬之經營，於97年初因店長準備
    離職，店中人手不足，原告見狀便向被告提議將店頂讓給原
    告，但被告明知合約書期間至98年3 月才到期，無法頂讓，
    於是雙方商議，於加盟合約到期前，由原告以店長名義經營
    ，負責人仍為被告，等到加盟合約期滿後，再向聖宣公司報
    備轉約，雙方簽立系爭讓渡書時並口頭約定不可讓聖宣公司
    知情，以免造成被告違約。上開事實，店內員工與聖宣公司
    之督導戊○○皆知之甚詳。但原告經營3 個月後，因業績下
    滑，竟向被告要求解約並退還80萬元，被告不同意，原告乃
    私下向聖宣公司檢舉被告違約，致聖宣公司要求被告賠償違
    約金10萬元。系爭讓渡書於簽訂斯時被告已交付原告加盟合
    約書影本，故原告稱其不知乙事，顯與事實不符。且原告於
    97年初，向被告提議將店頂讓，即向戊○○詢問轉約事宜，
    戊○○告知新加盟者需2 人以上至公司受訓、考核認證後才
    可轉約，惟原告推說希望先借用被告名義經營，待被告之加
    盟合約到期後，屆時再轉約即可，被告乃應允之。戊○○並
    曾告知原告，若轉約須增收新授權金15萬元，原、被告雙方
    協議後，已向庚○○報備轉約事宜，詎原告以原物料成本上
    昇、獲利不佳為由，後悔轉約之事，不願至聖宣公司辦理轉
    約事宜。且系爭讓渡書係由原告提議至其好友丙○○之代書
    事務所簽訂，契約內容由丙○○代書擬定，簽約前被告已交
    付原告加盟合約書影本，原告亦已詳閱該合約書，原告稱其
    不知加盟合約書一事，顯與事實不符。兩造間洽談營業讓渡
    契約事宜，所有細節原告之先生即訴訟代理人乙○○並未參
    與，對事實經過皆不清楚，簽約之事顯係原告經過深思熟慮
    之結果，被告並無詐欺之情事。且系爭讓渡書上亦已載明簽
    約時無法辦理更名事宜，顯見兩造於簽約之際，被告必定已
    將聖宣公司之權利義務皆如實告知原告，否則，原告豈有可
    能同意簽約。另原告稱被告隱匿超過2 月未訂購進貨滷包汁
    之事實，有違誠信乙節，實係因聖宣公司有獎勵業績優良加
    盟店規章，若連續3 個月向總公司進貨達到標準，總公司加
    贈價值3,000 元的原物料。故被告基於獎勵方案，便於第3
    個月多進了2 箱價值3,360 元的滷包汁做為庫存等語提出抗
    辯。並聲明以：原告之訴及其假執行之聲請均駁回，如受不
    利判決，願供擔保請准宣告免為假執行。
三、本件不爭執事項：
(1)、兩造曾於97年4 月23日簽訂系爭讓渡書，將原為被告所有三
    顧茅廬（營業地址：桃園縣桃園市○○路○段494 號）麻辣
    滷味店面之營業權及全部生財器具（包括裝潢設備）讓與原
    告，總價金為80萬元，原告並已付訖全部讓渡金。
(2)、依據系爭讓渡書第3 條，雙方約定「上開三顧茅廬於讓渡後
    仍借用甲方名義登記為營利事業負責人，於甲方與三顧茅廬
    總公司之原契約書到期後，再由甲方同意蓋章將營業登記執
    照變更名義為乙方指定之人」等文，且被告經營之三顧茅廬
    店面之營利事業登記證尚未辦理變更完畢，而被告與三顧茅
    廬總公司間簽訂之原契約書（加盟合約書）係於98年3 月29
    日到期。
(3)、系爭讓渡書係於原告提議之丙○○代書事務所簽訂，且契約
    內容由丙○○代書擬定，兩造簽約後，原告隨即展開營業。
    嗣後，兩造間私下轉讓店面之事，經三顧茅廬總公司之聖宣
    公司指派之督導戊○○、甲○○到原告經營之店面巡視時，
    原告自行告知後，聖宣公司始為知悉並停止品牌授權，同時
    向被告求償違約金10萬元，被告業已同意並給付完畢。
四、本院判斷：本件原告主張其係受被告之詐欺始與被告簽訂系
    爭讓渡書，受讓被告原所經營之三顧茅廬滷味店面，惟原告
    並不知悉該三顧茅廬店面之營業權利未經三顧茅廬總公司之
    聖宣公司之同意，不得私下轉讓營業權利，嗣後兩造間之私
    下轉讓行為由聖宣公司得知，聖宣公司並即終止品牌授權，
    爰依據受詐欺而為意思表示，請求撤銷兩造間之系爭營業讓
    渡協議，並依據不當得利之法律關係，請求被告返還原告給
    付之80萬元讓渡金等語，然此為被告堅決否認，並以前揭情
    詞置辯。是本件之爭點乃在於：原告就系爭讓渡書之簽立過
    程是否受被告之詐欺？原告請求返還80萬元是否有理由？茲
    論述如下：
(一)、按「被詐欺而為意思表示者，依民法第九十二條第一項之規
    定，表意人固得撤銷其意思表示，惟主張被詐欺而為表示之
    當事人，應就此項事實負舉證之責任」、「民事訴訟如係由
    原告主張權利者，應先由原告負舉證之責，若原告先不能舉
    證，以證實自己主張之事實為真實，則被告就其抗辯事實即
    令不能舉證，或其所舉證據尚有疵累，亦應駁回原告之請求
    。」最高法院44年台上字第75號、17年上字第917 號判例分
    別著有明文。本件原告主張其與被告簽訂系爭讓渡書係出於
    受被告詐欺而為意思表示，主張撤銷等情，雖由原告提出種
    種情況證據以圖證明其受詐欺之事實，惟原告前述主張已為
    被告堅決否認，且依據原告所提出之系爭讓渡書所載內容：
    「上開三顧茅廬於讓渡後仍借用甲方名義登記為營利事業負
    責人，於甲方與三顧茅廬總公司之原契約書到期後，再由甲
    方同意蓋章將營業登記執照變更名義為乙方指定之人。」等
    文字，互核以證人丙○○到庭證述：「‧‧‧我有幫原告擬
    一份『營業讓渡契約書』，要簽約時我一直叫被告提出原合
    約，但是被告說我們是好朋友，都講好了，臨時要簽約，所
    以沒有帶，當時在簽約的時候，因為講的是頂讓，所以我有
    提到是不是應該要變更營利事業負責人，但是被告表示要等
    到她與三顧茅廬總公司原契約書到期以後才能變更，那天簽
    約過程非常的短暫，所以基本上我不太知道兩造的會談過程
    和背景，我沒有看過被告的原契約書，我也不知道原告有沒
    有看過被告的原契約書，‧‧‧。」等語（參見本院卷宗第
    90頁），顯然原告就被告與聖宣公司間簽訂之加盟合約書所
    約定，被告於營業期間未經聖宣公司之同意不得私下轉讓營
    業權利等內容已有所悉，否則以常理論之，受讓渡營業權之
    一方理當會要求讓與人變更營利事業登記名義人，以保障己
    身之利益，本件原告卻捨此不為，反於系爭讓渡書中約定俟
    被告與三顧茅廬總公司之原契約書到期後再行變更營利事業
    登記名義人，足見原告就被告與聖宣公司間之加盟合約中有
    限制被告私下轉讓營業權之約定，難謂不知。況為兩造擬定
    系爭讓渡書之證人丙○○亦為原告所覓得，證人丙○○並已
    於簽約過程提醒過原告是否應變更營利事業負責人，被告當
    場答以上情，亦徵原告對於被告與聖宣公司間之加盟合約尚
    未到期，不得變更營利事業登記人，亦即兩造間之轉讓係屬
    私下轉讓乙節，當已知曉。又原告於受讓三顧茅廬麻辣滷味
    店面營業權，並為聖宣公司知悉兩造之私下轉讓行為後，曾
    以律師函去函聖宣公司告知兩造間業已就營業讓渡轉讓成功
    ，聖宣公司必須被迫授權給原告等情，亦有證人即聖宣公司
    之業務經理庚○○到院證述甚詳（參見本院卷宗第73頁），
    核與原告所提出之律師事務所函所載內容相符（參見本院卷
    宗第26頁）顯然原告於聖宣公司知悉兩造間之私下轉讓行為
    後，亦無表達其與被告簽訂系爭讓渡書係受被告詐欺之意思
    ，故原告主張其受被告詐欺始為簽訂系爭讓渡書，應與事實
    不符，難以遽採。
(二)、原告復主張兩造簽訂系爭讓渡書，原告於97年5 月15日接手
    經營該店面後，經聖宣公司之告知，始知悉被告業已超過2
    月未向聖宣公司訂購滷包汁，且被告移交原告之物品中尚存
    24包滷包汁；由證人甲○○證詞可知，兩造間之營業讓渡行
    為係屬私下轉讓，未經聖宣公司同意不得對抗該公司乙節顯
    不知情等情。惟查，原告對於兩造間簽訂系爭讓渡書之過程
    ，被告是否就其營業利潤誇大不實，並無法舉證以實其說，
    且依據證人己○○到庭證稱：「‧‧‧我在97年4 月初到原
    告視力保健的店，斷斷續續有聽到兩造間在談論頂讓的事情
    ，我聽到被告跟原告說她的店滿賺錢的，被告說要賣給原告
    ，大概聽到了一、二次的對談，我只知道被告給原告三天的
    時間考慮，我沒有聽到有關轉讓的細節，不過原告有告訴過
    我，被告要原告頂她的店，在那幾天被告有密集的來找原告
    ，說也有別人想要頂，價錢出的比較高，因為是朋友所以被
    告想要頂讓給原告，我大概知道的只是這樣子。」等語（參
    見本院卷宗第134 頁），顯然兩造間就系爭營業讓渡之談論
    過程並非短暫，且被告在鼓吹原告受讓其三顧茅廬營業斯時
    ，自會多方說明其營業行為之優點與獲利，就此而論，尚不
    足以認定被告確有行使詐術使原告陷於錯誤。而原告主張由
    被告移交與原告之所餘滷包汁以及被告未向聖宣公司訂購滷
    包汁，即認定被告以慘澹之獲利詐欺原告讓渡該店面獲利甚
    鉅乙節，亦屬率斷。再雖根據甲○○之證詞，原告之夫即本
    件訴訟代理人乙○○與甲○○對談時，曾對甲○○表示其係
    受被告之欺騙，惟與被告簽訂系爭讓渡書書面，洽談整個營
    業讓渡過程之人皆為原告，而非其訴訟代理人乙○○，故亦
    不足以認定原告係受被告之詐欺而簽訂系爭讓渡書，原告之
    前述主張均不足採。
(三)、本件原告既無法證明其與被告簽訂之系爭讓渡書係受被告詐
    欺所為之意思表示，故其主張撤銷三顧茅廬之營業讓渡權意
    思表示，即無所據，難以准許。原告本於不當得利之法律關
    係請求被告返還受領之讓渡金80萬元，亦無理由，應予駁回
    。本件原告之訴既經駁回，其假執行之聲請亦失所附麗，併
    予駁回之。
六、綜上所述，本件原告之訴為無理由，依民事訴訟法第78條，
    判決如主文。
中    華    民    國    98    年    4     月    30    日
                  民事第三庭    法  官  陳清怡
以上正本係照原本作成
如對本判決上訴，須於判決送達後20日內向本院提出上訴狀
中    華    民    國    98    年    4     月    30    日
                                書記官  劉璟佳


司法院資訊處製作；財團法人民間司法改革基金會備份。
